臺灣高等法院民事判決  
110年度上易字第282號
上  訴  人  謝在閔  





訴訟代理人  郭志偉律師
            林睿群律師
被  上訴人  謝富祥  
            謝在目  

            邱謝蘭英
            張謝蘭香
            謝志聰  

            謝宜蓁  
            謝雅方  
            謝宏昇  
            黃素真  
上列當事人間請求分割共有物事件，上訴人對於中華民國109年1
2月11日臺灣桃園地方法院109年度訴字第1002號第一審判決提起
上訴，本院不經言詞辯論，判決如下：
    主      文
原判決廢棄，發回臺灣桃園地方法院。    
    事實及理由
一、上訴人主張：伊為桃園市○○區○○段000○000○000地號土地（
    下稱系爭3筆土地）之共有人，系爭3筆土地並無不能分割情
    事，共有人間亦無不分割之約定，因協議分割不成，爰依民
    法第823條第1項、第824條第2項規定，請求以裁判將系爭3
    筆土地變價分割，所得價金按共有人之應有部分比例分配予
    兩造。伊於起訴時，因無法確知系爭3筆土地之全部共有人
    年籍資料，為求補正，特於起訴狀載明請求核發公文或請法
    院逕予調查，惟始終未收到原審法院通知；伊曾收到原審法
    院通知查明謝在喜之繼承情況，伊旋即補正，其後，原審法
    院再度來函通知待補正事項為當事人適格問題，伊旋即補正
    謝在喜之繼承人為被告，除電詢承辦股是否有調回其他共有
    人資料外（承辦股當時回覆尚在處理中，惟此部分未作成公
    務電話紀錄），且於訴之追加狀中再度請求發給公文或由法
    院調閱之意旨；詎料，原審法院竟以伊未補正當事人適格問
    題為由，逕予判決駁回。伊於提起上訴後聲請閱卷，始知原
    審法院曾作成函稿，但實際上並未將函文寄發給伊，卻誤發
    給桃園市中壢地政事務所（下稱中壢地政事務所），致伊未
    能補正當事人適格問題。原審法院既有前述重大程序瑕疵，
    為維護全體共有人之審級利益，應有廢棄原判決並發回原審
    法院之必要。
二、按第一審之訴訟程序有重大之瑕疵者，除兩造同意願由第二
    審法院就該事件為裁判外，第二審法院因維持審級制度認為
    必要時，得不經言詞辯論廢棄原判決，而將該事件發回原法
    院，民事訴訟法第451條第1、2項、第453條定有明文。所謂
    訴訟程序有重大之瑕疵者，係指第一審違背訴訟程序之規定
    ，其違背與判決內容有因果關係，或因訴訟程序違背規定，
    不適於為第二審辯論及判決之基礎者而言（最高法院48年台
    上字第127號判決先例意旨參照）。    
三、查上訴人於起訴時，係提出中壢地政事務所發給之土地登記
    謄本節本（僅列出所有權人6人並明示係節本），起訴狀並
    表明其因前述節本內容（載有登記次序）知悉系爭3筆土地
    全體共有人約近50人，然因其無法調閱取得載有全部共有人
    年籍資料之第一類土地登記謄本，致尚未能列出全部被告，
    請求法院逕行調閱第一類土地登記謄本或核發公文予其調閱
    （參108年度壢司調字第450號卷〈下稱壢司調卷〉第6頁）。
    原審因調解程序先行，由司法事務官受理，以審理單批示限
    期命上訴人補正「向地政事務所函調系爭3筆土地自民國108
    年11月12日以後之全部異動謄本，並向戶政事務所函調前述
    不動產登記謄本所示所有權人全體之最新戶籍謄本，且依函
    示內容（本院不予贅述）補正相關資料」（參壢司調卷第16
    至17頁），惟書記官依司法事務官指示作成函稿後，並無任
    何送達證書附於卷內，上訴人並否認曾收到該函文，自無從
    認為原審已將該函文送達予上訴人。又中壢地政事務所、桃
    園○○○○○○○○分別依司法事務官之函詢，檢送系爭3筆土地公
    務用謄本、人工登記簿謄本、相關戶籍資料（參壢司調卷第
    21至47頁、第53至92頁、第97至125頁）到院後，司法事務
    官曾批示再次發函命上訴人補正上開事項，惟書記官卻作成
    函稿發函至中壢地政事務所（參壢司調卷第127頁），致上
    訴人仍未收到任何命補正函文。司法事務官認共有人人數眾
    多難以成立調解，移請民事庭審理。原審受理後，曾於109
    年5月18日函請上訴人補正被繼承人謝在喜之繼承系統表、
    全體繼承人之戶籍謄本、有無拋棄繼承等事項，上訴人旋於
    109年6月2日依來函所示補正前述事項（參原審卷第13至28
    頁），復於109年6月11日陳報其自行向臺灣新北地方法院家
    事庭查詢被繼承人謝在喜之繼承人有無拋棄繼承及陳報遺產
    清冊之結果（參原審卷第29至31頁），客觀上足以顯示上訴
    人對於法院命補正之事項係積極辦理、並無怠於補正之情事
    。然而，原審先於109年8月11日以其中之被告謝在喜於起訴
    前已死亡為由，作成駁回上訴人對於謝在喜起訴之裁定，且
    於同日發函予上訴人，於函文中僅說明「待補正事項：被告
    當事人適格問題」，請上訴人於20日內補正該事項。前述裁
    定與函文係於109年8月19日同時送達上訴人，上訴人旋於10
    9年8月26日提出訴之追加狀，將謝在喜之繼承人均追加為被
    告，且於該書狀中再度表明「先行補正追加謝在喜之繼承人
    為被告，且因受限於個人資料保護法，目前能調閱之謄本（
    即起訴狀所附謄本）僅顯示共有人6人，然細觀登記次數標
    記為48，則系爭土地應有除目前被告外之其他共有人，起訴
    狀已聲請鈞院調閱或核發公文予原告調閱系爭土地最新第一
    類謄本，為使程序完備，請鈞院調閱或核發公文予原告調閱
    系爭土地最新第一類謄本，以利補正程序事項」（參原審卷
    第41至43頁），益徵上訴人已明確表示係因受限於個人資料
    保護法規定而無法逕行取得載有全部共有人年籍資料之登記
    謄本，致尚未能將其餘共有人追加為被告，且再度聲請法院
    發公文供其持向地政機關申領取得所需完整謄本，俾利補正
    。原審於109年8月26日收受上訴人前述書狀後，未發函給予
    上訴人任何補正之機會（原審未發函予上訴人，命其持函文
    向地政機關申領取得完整之土地登記謄本，而壢司調卷內所
    附由中壢地政事務所檢送之資料，係原審法院依職權查詢所
    得，既未通知上訴人已查得此等資料附卷，上訴人即無從得
    知已有公務用謄本附卷之事實），逕行於109年12月11日作
    成原判決，以卷內所附土地登記公務用謄本顯示尚有其餘多
    位共有人，上訴人僅列部分共有人為被告，未以全體共有人
    為訴訟當事人，當事人適格有欠缺，且已於109年8月11日發
    函予上訴人闡明前述事項，上訴人卻拖延逾3月怠於具狀追
    加其餘共有人為被告等理由，認本件訴訟因欠缺當事人適格
    ，而顯無理由，不經言詞辯論，逕予判決駁回起訴，所稱已
    闡明之內容僅提及需補正「被告當事人適格問題」，並無依
    上訴人之聲請提供上訴人可據以補正之機會，上訴人縱有收
    受原審於109年8月11日寄發之函文，亦無從在未取得任何所
    需謄本資料之情況下逕為補正，堪認原審踐行之訴訟程序有
    瑕疵。參以民事訴訟法第249條規定於110年1月20日修正、
    同年月22日施行，已將當事人不適格列為應先命補正事項，
    益徵立法趨勢係要求法院應給予補正當事人適格之機會。準
    此，原審不經言詞辯論，以當事人不適格為由判決駁回上訴
    人全部訴訟，訴訟程序有重大瑕疵，且攸關兩造之訴訟權及
    審級利益，上訴人既已表明請求將原判決廢棄發回原審法院
    之意旨，且共有人眾多，自無從期待全體共有人均放棄審級
    利益，同意由本院自為實體裁判，而補正原審訴訟程序之重
    大瑕疵。是上訴人指摘原判決不當，求予廢棄，非無理由，
    且為維持審級制度，自有將本事件發回原審法院更為裁判之
    必要，爰不經言詞辯論，由本院廢棄原判決，發回原審法院
    為適法之處理，俾符法制。
四、據上論結，本件上訴為有理由，依民事訴訟法第451條第1項
    、第453條，判決如主文。　　
中　　華　　民　　國　　110 　年　　5 　　月　　 6　　日
                  民事第十九庭
                        審判長法  官  魏麗娟
                              法  官  潘進柳
                              法  官  張婷妮
正本係照原本作成。
不得上訴。
中　　華　　民　　國　　110 　年　　5 　　月　　7 　　日

　　　　　　　　　　　　　    書記官  張英彥